臺灣基隆地方法院民事判決
111年度訴字第447號
原      告  蘇雯琪  

被      告  蘇財源  


上列當事人間遷讓房屋等事件，本院於民國111年11月2日辯論終
結，判決如下：
    主      文
被告應將門牌號碼基隆市○○區○○路○○○○○○號房屋騰空遷讓返還予
原告。
訴訟費用由被告負擔。
    事實及理由
一、按訴狀送達後，原告不得將原訴變更或追加他訴，但請求之
    基礎事實同一者、擴張或減縮應受判決事項之聲明者，不在
    此限，民事訴訟法第255條第1項第2款、第3款定有明文。查
    原告本係起訴請求被告遷讓返還門牌號碼「基隆市○○區○○路
    000○00號」房屋，並應給付原告新臺幣（下同）400,000元
    （參見民事起訴狀）；嗣則於本院民國111年11月2日言詞辯
    論期日，當庭更正其應受判決事項之聲明，求為判命被告騰
    空遷讓返還門牌號碼「基隆市○○區○○路000○00號」房屋（參
    見本院111年11月2日言詞辯論筆錄）。核其所為更異，尚屬
    應受判決事項聲明之減縮，且其請求之基礎事實同一，合於
    上開規定，應予准許。
二、原告主張：
　　門牌號碼「基隆市○○區○○路000○00號」房屋（即基隆市○○區
    ○○段0000○號建物；下稱系爭房屋），原係其先父（即被告
    之胞弟）所有，並經其先父出借予被告居住使用；後原告雖
    於102年4月22日，繼承先父就系爭房屋之所有權，然被告迄
    未搬離系爭房屋，導致原告另覓他址賃屋迄今。又原告固因
    繼承而須概括承受「與系爭房屋有關之一切權利、義務」，
    惟兩造就系爭房屋縱使存在未定期限之使用借貸，原告亦得
    依民法第470條第1項、第2項等規定，以本件起訴狀繕本之
    送達，作為終止使用借貸契約之意思表示，並依民法第767
    條之法律關係，請求被告遷讓返還系爭房屋，基上，爰聲明
    ：被告應將系爭房屋騰空遷讓返還原告。
三、被告答辯：　
　　被告與原告父親乃同胞手足，而被告父親生前則將名下房屋
    2棟，分別贈與原告先父（被告胞弟）與被告2人，其中1棟
    即系爭房屋登記為原告先父所有，至於另1棟房屋（下稱系
    爭他屋）則係登記為被告所有，惟上開2屋使用實況則係「
    被告住居使用系爭房屋（原告之父所有）、原告先父住居使
    用系爭他屋（被告所有）」；後原告先父參加里長選舉而有
    資金需求，被告為此提供系爭他屋向金融機構辦理貸款，並
    因貸款未償導致系爭他屋遭到法拍，因被告所貸款項悉由原
    告先父統籌使用，原告先父亦未向被告清償欠款，故原告理
    應繼受「原告先父就被告所負借款債務」，被告亦可因此要
    求住居使用系爭房屋。
四、本院判斷：
  ㈠原告主張系爭房屋本為其父所有，並由其父於生前出借予被
    告居住使用，後其父亡故，原告於102年4月22日繼承系爭房
    屋，而被告則持續占有使用系爭房屋迄今等情，業經原告提
    出與其主張相符之LINE對話截圖、建物所有權狀、土地所有
    權狀、基隆市稅務局109年、110年房屋稅繳款書、基隆市稅
    務局109年地價稅繳款書等件為證，並經本院職權查詢系爭
    房屋登記資料核閱屬實，有系爭房屋之土地建物查詢資料列
    印紙本存卷為憑，且經被告自認在卷，堪信為真。 
  ㈡承前，系爭房屋乃原告先父於生前出借被告居住使用，而可
    認本件具備「原告先父『同意』被告使用系爭房屋」之外觀表
    徵；惟「原告先父與被告」既未約定系爭房屋之使用對價，
    亦未約定系爭房屋之使用期限，是可推知，「原告先父與被
    告」就系爭房屋，原應存在「未定期限使用借貸」之法律關
    係，故依民法第470條第1項中段規定，被告應於「依借貸之
    目的使用完畢時」，返還借貸標的即系爭房屋。又原告之父
    雖已亡故，然依民法第1148條規定，「原告先父與被告」就
    系爭房屋之「未定期限使用借貸」，理應由「繼承系爭房屋
    之原告」概括承受，故被告自應於「依借貸之目的使用完畢
    時」，就原告返還借貸標的即系爭房屋。然而系爭房屋使用
    借貸之目的為何？本件是否可認其使用之目的已達？原告則
    係具狀陳報「其不知前情」，以致本院尚難據此審認推敲。
    惟衡諸一般社會經驗，考量所謂「房屋之使用」，無非為供
    吾人日常生活之起居，而此種日常生活起居，在性質上則無
    一定之終期，是倘依「使用目的」決定系爭房屋使用借貸之
    終期，恐將失事理之平，並且悖離立法原意，尤以民法第47
    2條第1款規定，倘貸與人因不可預知之情事，自己需用借用
    物者，貸與人得終止契約，此一規定並未區分「定有期限」
    或「未定期限」之使用借貸，只要貸與人有自己需用借用物
    之情形，不論該使用借貸契約是否定有期限，貸與人均得隨
    時終止契約，請求借用人返還借用物，準此以言，原告得否
    終止契約從而請求被告返還系爭房屋，所應予考量之因素，
    厥為原告有無自用需求，兼其自用需求究否其貸與當時未預
    見嗣後發生其他變故之所致。查原告主張其雖於102年繼承
    系爭房屋，然因被告持續占用導致其尚需另覓他址賃屋等情
    ，業經原告提出其給付各月租金之存款歷史對帳單為憑，是
    就本件情節而論，當已明確可知「原告先父允供被告使用系
    爭房屋」以及「原告繼受該未定期限使用借貸之法律關係」
    以後，已然發生「原告先父『貸與當時』始料所未及之他事」
    ，且衡諸一般常情事理，原告囿於兩造尚非至親（按：被告
    並非原告之配偶、子女、父母或兄弟姐妹），而就「兩造同
    住一室」萌生退意（產生心理或生理上之不適），亦屬合理
    可期，是原告因有住居系爭房屋以免徒增賃屋支出之客觀需
    求，乃以起訴狀繕本之送達，作為終止使用借貸契約之意思
    表示，當屬於法有據且無不當。
  ㈢按所有人對於無權占有或侵奪其所有物者，得請求返還之；
    對於妨害其所有權者，得請求除去之，民法第767條定有明
    文。查原告為系爭房屋之所有權人，而被告則為系爭房屋之
    現占有人，且兩造就系爭房屋之使用借貸契約，業經原告依
    法終止如前，是原告本此前提，援民法第767條之規定，請
    求被告遷讓返還系爭房屋，客觀上當有所本。至被告雖執前
    詞，抗辯「其曾以自己所有之系爭他屋向金融機構辦理貸款
    ，並因貸款未償導致系爭他屋遭到法拍，因其所貸款項悉由
    原告先父統籌使用，原告先父亦未就此債務提出清償，故原
    告理應繼受『原告先父就被告所負借款債務』，被告亦可因此
    要求住居使用系爭房屋」云云；然原告先父與被告縱有消費
    借貸之金錢糾葛，其情亦屬有別於「系爭房屋權利歸屬」之
    他事糾紛，此等借貸糾葛既「非」被告得以「占用系爭房屋
    不還」之法律權源，其與「被告在使用借貸法律關係終止以
    後所應負返還房屋之義務」，亦「非」立於互為對待給付之
    關係，是被告不思另循法律途徑請求給付，反而據此藉詞拒
    絕遷讓返還系爭房屋，在在欠缺適法根據而非正當。
  ㈣綜上，原告乃系爭房屋之所有權人，而被告則為系爭房屋之
    現占有人，且系爭房屋使用借貸契約終止以後，被告現今已
    無占有系爭房屋之法律權源，是原告本於民法第767條規定
    ，請求被告遷讓返還系爭房屋，為有理由，應予准許。
五、本件事證已臻明確，兩造其餘主張、陳述及所提之證據暨攻
    擊防禦方法，經本院審酌後，認均與本件判決結果無影響，
    毋庸再予一一審酌，附此敘明。
六、訴訟費用由敗訴之被告負擔。
中　　華　　民　　國　　111 　年　　11　　月　　2 　　日
                  民事庭法  官   王慧惠
以上正本係照原本作成。   
對於本件判決如有不服，應於收受送達後20日內向本院提出上訴
書狀，敘述上訴之理由，上訴於臺灣高等法院，並按他造當事人
之人數附具繕本。如委任律師提起上訴者，應一併繳納上訴審裁
判費。
中　　華　　民　　國　　111 　年　　11　　月　　2 　　日
                       書記官   姚安儒